ACORDAO-COMPLETO-2543514

ACÓRDÃO 2010/2022 ATA 13/2022 - PLENÁRIO

VISTOS, relatados e discutidos estes autos de denúncia, com pedido de medida cautelar, a respeito de possíveis irregularidades no edital de oportunidade 7003690891, publicado pela Petrobras, cujo objeto era contratar "Desenvolvimento, Consultoria e Sustentação de Soluções para Gestão e Engenharia de Dados, Soluções Analíticas, Ciência de Dados e Pesquisa Operacional (Soluções de Dados) ". 
ACORDAM os Ministros do Tribunal de Contas da União, reunidos em sessão reservada do Plenário, ante as razões expostas pelo Relator e com fundamento nos arts. 234, 235, 237, parágrafo único, e 250, inciso I, do Regimento Interno do TCU, nos arts. 103, § 1º, 104, § 1º, e 108, parágrafo único, da Resolução TCU 259/2014 e no art. 9º, inciso I, da Resolução TCU 315/2020, em:
9.1. conhecer da presente denúncia, para, no mérito, considerá-la parcialmente procedente;
9.2. considerar prejudicado o pedido de medida cautelar em razão do julgamento de mérito; 
9.3. indeferir o pedido de reconsideração de prorrogação de prazo formulado pela empresa Deloitte;
9.4. dar ciência à Petrobras de que a exigência de atestados técnicos emitidos exclusivamente para serviços executados no Brasil, inserida no edital de oportunidade 7003690891, atenta, em regra, contra o caráter competitivo da licitação, em afronta ao princípio da obtenção da competitividade insculpido no art. 31 da Lei 13.303/2016;
9.5. encaminhar cópia desta decisão ao denunciante, à Petróleo Brasileiro S.A. e às empresas Deloitte Touche Tohmatsu Consultores Ltda. e Compasso Tecnologia Ltda., com a informação de que o relatório e o voto que a fundamentam podem ser acessados por meio do endereço eletrônico www.tcu.gov.br/acordaos;
9.6. levantar o sigilo que recai sobre as peças destes autos, à exceção daquelas que contenham informação pessoal do denunciante;
9.7. arquivar os presentes autos.

Denúncia a respeito de possíveis irregularidades no edital de oportunidade 7003690891, publicado pela Petrobras, cujo objeto era contratar Desenvolvimento, Consultoria e Sustentação de Soluções para Gestão e Engenharia de Dados, Soluções Analíticas, Ciência de Dados e Pesquisa Operacional (Soluções de Dados).

Petróleo Brasileiro S.A.

3. Denunciante: Identidade preservada (art. 55, caput, da Lei n. 8.443/1992)

13.1. Ministros presentes: Benjamin Zymler (na Presidência), Augusto Nardes, Aroldo Cedraz e Jorge Oliveira (Relator).
13.2. Ministros-Substitutos convocados: Augusto Sherman Cavalcanti, Marcos Bemquerer Costa e André Luís de Carvalho.

JORGE OLIVEIRA

Transcrevo, a seguir, a instrução elaborada pelo auditor da Secretaria de Fiscalização de Tecnologia da Informação - Sefti (peça 62) , aprovada pelos dirigentes da unidade (peças 63 e 64) :
"INTRODUÇÃO
Cuidam os autos de denúncia, com pedido de medida cautelar, a respeito de possíveis irregularidades ocorridas no edital de oportunidade 7003690891, promovido pela Petróleo Brasileiro S.A. (Petrobras) (peça 9) .
HISTÓRICO
Em 10/11/2021, a Petrobras publicou o edital de oportunidade 7003690891, cujo objeto era contratar 'Desenvolvimento, Consultoria e Sustentação de Soluções para Gestão e Engenharia de Dados, Soluções Analíticas, Ciência de Dados e Pesquisa Operacional (Soluções de Dados) , utilizando práticas e métodos ágeis, conforme as especificações deste documento e de seus adendos' (peça 5) . 
O edital dividiu o objeto em Lotes I, II, III e IV, com os respectivos orçamentos referenciais de R$ 246.907.892,97, R$ 167.153.759,66, R$ 62.126.561,83 e R$ 126.234.072,19 (peça 5) .
A apresentação de propostas se encerrou em 10/1/2022 e as empresas declaradas vencedores em cada lote foram divulgadas em 29/3/2022. Para o Lote I, a empresa Deloitte Touche Tohmatsu Consultores Ltda. (Deloitte, CNPJ 021.899.240/0001-03) venceu com a oferta de R$ 183.946.380,26. Os Lotes II, III e IV foram vencidos pela empresa Compasso Tecnologia Ltda. (Compasso, CNPJ 076.548.240/0001-24) , com as respectivas ofertas de R$ 124.011.374,29, R$ 46.091.696,22 e R$ 93.653.058,16 (peça 10, p. 2-4) .
Duas empresas apresentaram recursos administrativos solicitando reconsideração do resultado divulgado (peça 10, p. 11) , sendo que, em 22/4/2022, a comissão de licitação divulgou que os recursos foram indeferidos (peça 10, p. 12-13) .
Em 19/4/2022, esta denúncia foi recebida no TCU (peças 1 e 9) e a Secretaria de Fiscalização de Tecnologia da Informação (Sefti) se pronunciou propondo o conhecimento dela e a oitiva prévia das empresas Petrobras, Compasso e Deloitte em 27/4/2022 (peça 11) . Nesse mesmo dia, a Petrobras celebrou contrato com a Compasso para os Lotes II, III e IV. O contrato para o Lote I foi celebrado em 13/5/2022 com a Deloitte (peça 24, p. 8) .
Em 10/5/2022, o Ministro Relator Jorge Oliveira despachou acompanhando a proposta da Sefti, indeferindo a medida cautelar e determinando as oitivas prévias das empresas quanto às duas questões objeto da denúncia (peça 16) .
A Petrobras apresentou sua manifestação em 18/5/2022 (peça 24) e a Compasso respondeu em 24/5/2022 (peças 25-34) . A Deloitte solicitou prorrogação de prazo (peça 35) , que foi negada pelo relator (peça 52) . Em 3/6/2022, a Deloitte apresentou pedido de reconsideração quanto à denegação de prorrogação de prazo e, caso não fosse concedido, que a manifestação apresentada fosse recebida e analisada (peça 55) .
A presente instrução analisa as informações prestadas e conclui no mérito.
EXAME TÉCNICO
Informações prestadas pela Petrobras (peça 24) 
A Petrobras apresentou a seguinte contextualização antes de responder aos itens da oitiva:
Em 1º/3/2021, a empresa lançou o edital da Oportunidade 7003426287, visando a contratação de serviços de desenvolvimento, consultoria e sustentação de soluções para gestão e engenharia de dados, soluções analíticas e inteligência artificial. Esse edital foi objeto do TC Processo 009.009/2021-3, no qual a Oportunidade restou anulada por indícios de irregularidade detectadas pela área técnica do TCU (peça 24, p. 6) .
Em vista disso, a estratégia de contratação do objeto foi revisada para evitar novos questionamentos. Foi enviado um Request for Information (RFI) a dez fornecedores mapeados pela área técnica da Petrobras com experiência no serviço de transformação digital e inovação, dos quais oito foram respondidos e subsidiaram a revisão da modelagem do edital (peça 24, p. 6) .
Assim, a partir da manifestação do TCU no TC Processo 009.009/2021-3, do mapeamento de mercado, dos questionamentos recebidos na Oportunidade 7003218872 e das análises realizadas pela Petrobras, visando garantir maior competitividade ao certame e mitigar riscos de não atendimento da demanda por uma única empresa, foi adotado, neste processo, a divisão da demanda em quatros lotes (peça 24, p. 7) .
Foram mitigados riscos apontados pelo TCU que resultaram em modificação nos requisitos de habilitação e dos critérios para verificação de efetividade, bem como a inutilização da pré-qualificação (peça 24, p. 7) .
Com a conclusão dessa revisão, em 27/10/2021, foi publicado o edital de oportunidade 7003690891, visando a contratação de serviços de desenvolvimento, consultoria e sustentação de soluções para gestão e engenharia de dados, soluções analíticas, ciência de dados e pesquisa operacional (soluções de dados) , utilizando práticas e métodos ágeis (peça 24, p. 7) .
 Em 10/1/2022, foram recebidas oito propostas válidas para cada lote ofertado, o que denotaria êxito nas ações empreendidas para promover a ampla competitividade do certame (peça 24, p. 7) .
Vencidas as etapas previstas no edital, foi celebrado, em 27/4/2022, o contrato 5900.0120610.22.2 com a empresa Compasso, vencedora dos Lotes II, III e IV; e, em 13/5/2022, o contrato 5900.0120609.22.2 com a empresa Deloitte, vencedora do Lote I (peça 24, p. 8) . 
Quanto ao item a.1 da oitiva, a Petrobras apresentou o seguinte:
a.1) justificativas para o não parcelamento do Lote I do edital de oportunidade 7003690891, tendo em vista que há previsão de duas equipes distintas (uma de especialistas e outra de produtos) e que atuariam com objetos de tecnologia da informação distintos, em possível afronta ao art. 32, III, da Lei 13.303/2016;
Em função do TC Processo 009.009/2021-3, a empresa informa que foi promovida a divisão em lotes neste certame, no modelo Hub and Spoke. Neste modelo, soluções analíticas seriam direcionadas e padronizadas pela área de TIC, que atua em conjunto com as áreas de negócio. A equipe da área de TIC que atua com soluções de dados e analytics é rotulada como Hub e as equipes das áreas de negócio que atuam com este tipo de soluções são rotuladas como Spokes (peça 24, p. 8) . 
Por esse modelo, os Spokes se destacam pelo conhecimento específico dos temas de negócio e, sempre que dispõem de recursos suficientes, são capazes de realizar as entregas, bem como gerir o ciclo de desenvolvimento. O Hub, por sua vez, provê arquitetura, ferramentas, governança, melhores práticas, gestão de ecossistema de fornecedores e capacitação, prioriza o atendimento de necessidades estruturantes que habilitam a geração de valor de dados e realiza entregas para clientes que não estão estruturados como Spokes (peça 24, p. 9) . 
A estrutura de Spokes refletiria a própria estrutura da Petrobras com as áreas de Upstream, Refino, Gás Natural, Comercialização, Logística e Corporativo (peça 24, p. 10) .
Ainda neste contexto, a Petrobras descreve os conceitos de Equipe de Produto e Equipe Especializada. Conforme informado no edital, equipes de produto conteriam as competências relacionadas à entrega de soluções de dados, considerando desde uma organização de informações de um domínio até seu consumo por painéis e soluções de IA e ciência de dados. Já uma equipe especializada conteria as mesmas competências, porém com foco em propor e implantar arquitetura, governança e padronizações, atuar pontualmente nas equipes de produto para orientar e garantir qualidade dos produtos gerados. Outro diferencial entre as equipes diria respeito à expectativa de senioridade dos profissionais, em relação aos níveis júnior, pleno e sênior (peça 24, p. 10) .
Complementa que tampouco poderia se entender que as equipes de produto seriam exclusivas dos Lotes Spoke e que as equipes especializadas seriam exclusividade do lote Hub. Isso porque as responsabilidades da equipe Hub competiriam no desenvolvimento e na operação de plataformas centralizadas, estudo e implantação de novas tecnologias e projetos estruturantes. Tais atividades não contemplariam apenas qualificação para orientação e padronização, mas também competências de desenvolvimento de soluções (peça 24, p. 11) . 
Conclui que excluir a equipe de produto do lote levaria a equipe de especialistas a desenvolver essas atividades, o que, consequentemente, levaria a uma perda de oportunidade de economia, uma vez que essa equipe é mais cara. Estando as duas linhas no mesmo contrato, torna-se possível deslocar membros da equipe especializada que gerou o desenho da solução para a equipe de produto que será responsável pela implementação e operação. Isso só seria possível se ambas as linhas estivessem no mesmo contrato. Esse modelo resulta em eficiência na gestão do conhecimento neste lote, reduzindo o custo de gestão e transferência de conhecimento (peça 24, p. 11) .
Em resumo, a Petrobras realizou a divisão do contrato em lotes, resultando em maior competitividade no certame, alinhada às diretrizes da Súmula 247 do TCU, baseada em modelo organizacional utilizado na empresa, que prevê interação e participação junto às áreas de negócio; existe na área Hub a necessidade de atendimento tanto por times de produto quanto por times especialistas; existem ganhos ao deslocar membros entre times especialistas e produto no contexto do Lote Hub, tanto de sinergia quanto de redução de custos, o que seria impossível caso as linhas de serviço em questão fossem divididas entre dois contratos; foram apresentadas oito propostas no Lote Hub, indicando que a divisão efetivada pela empresa atendeu a expectativa de ampliação da competividade desejada. 
Quanto ao item a.2 da oitiva, a Petrobras apresentou o seguinte:
a.2) justificativas para exigência de apresentação de atestados, pelos licitantes, com requisitos potencialmente restritivos, em especial os que foram relatados pelo denunciante;
Inicialmente, a empresa alegou que a denúncia se utilizou de uma versão do critério técnico desatualizada. A versão vigente à época da apresentação a proposta não constaria mais com o requisito de habilitação de cliente com dez mil empregados. Na mesma revisão, também teriam sido removidos requisitos de habilitação relativos à comprovação de parceria junto a provedores de nuvem, bem como comprovação de membro da Open Subsurface Data Universe (OSDU) . Esses dois últimos itens passariam a serem comprovados ao longo da execução do contrato (peça 24, p. 14) .
Com relação à suposta irregularidade decorrente da exigência de três atestados técnicos, a quantidade de clientes seria necessária para averiguar a capacidade das licitantes em adaptar seus conhecimentos e atuação em múltiplos domínios e organizações (peça 24, p. 15) .
A Petrobras esclareceu que mudanças deste porte exigiriam a capacidade de uma empresa conseguir atuar em múltiplos contextos de negócio, afinal, cada empresa tem sua cultura, processos e valores. Assim, a empresa considerou fundamental a comprovação da prestação do serviço em mais de um cliente para garantir que o sucesso de um caso não tenha sido uma exceção em uma determinada organização, mas, sim, resultado comprovado da aplicação de métodos e competências da empresa licitante. Dessa forma, a evidência de três projetos bem-sucedidos seria uma amostra de tamanho suficiente para atestar a capacidade da empresa (peça 24, p. 15) .
No que tange aos atestados serem emitidos por empresas do Brasil, a empresa ressaltou que os serviços se destinariam às unidades brasileiras da Petrobras. Não haveria, assim, que se falar em irregularidade, visto que não haveria descasamento entre a suposta restrição geográfica e o local da prestação dos serviços (peça 24, p. 16) . 
A empresa ponderou que a capacidade de execução dos serviços no exterior não serviria de indicativo de existência da mesma capacidade no Brasil, pois, além das dificuldades adicionais como barreiras idiomáticas, culturais e até de fuso horário, haveria um aumento de complexidade na transferência de conhecimento e na implementação de algumas cerimônias previstas na metodologia ágil. Considerando que houve oito propostas válidas para cada lote, a empresa entendeu que não se verificou a ocorrência de restrição à competitividade (peça 24, p. 16) .
No que tange à suposta irregularidade relativa à exigência de parceria com outras empresas, tais como Open Subsurface Data Universe (OSDU) , Microsoft (Azure) e Amazon (AWS) , a Petrobras informou que retirou essa exigência da etapa de verificação de efetividade na republicação do edital, ocorrida em 14/12/2021, através das Circular 9 (peça 24, p. 16) . 
Dada a importância deste item, apesar de não constar mais como parte do critério técnico, tal requisito foi incluído na especificação técnica e deverá ser cumprido pelas empresas contratadas, quando da execução contratual. Quanto à parceria com provedores de nuvem, se tornaram requisitos contratuais para serem cumpridos na execução (peça 24, p. 17) .
Em resumo, a Petrobras afirmou que revisou seus critérios acolhendo pedidos do mercado que ampliariam a competitividade, sem prejuízo na aferição da capacidade de entrega das licitantes; a denúncia se baseou em documentação desatualizada e em omissões de conteúdo relevante dos documentos constantes do edital, e desconsiderou que a empresa já tinha excluído a exigência mínima de dez mil empregados em clientes, assim como da comprovação de parcerias e da avaliação de porte ao invés do tamanho dos projetos; sobre o item relativo à quantidade mínima de três atestados, entendeu ser necessário para garantir a capacidade de a empresa contratada replicar casos de sucesso em múltiplos clientes, trazendo maior segurança quanto ao sucesso da execução contratual no ambiente Petrobras; para o item relativo à comprovação de serviços no Brasil, entendeu ser necessária a demonstração de capacidade de entrega em território nacional para minimizar dificuldades na interação e execução dos serviços, haja vista que a execução de serviços no exterior apresentaria peculiaridades diversas àqueles prestados neste país; e as parcerias foram excluídas como critério técnico para serem verificados apenas na execução do contrato. 
Quanto ao item a.3 da oitiva, a Petrobras apresentou o seguinte:
a.3) informações sobre possíveis prejuízos advindos de eventual adoção de medida cautelar pelo TCU para suspender, até a decisão de mérito do Tribunal, a contratação relativa ao edital de oportunidade 7003690891, de forma a subsidiar posterior análise sobre possível presença do perigo da demora reverso caso seja adotada tal medida.
A empresa teria atualmente uma fila aproximada de sessenta demandas aguardando recursos para execução. Esses projetos não corresponderiam apenas a oportunidades de alto retorno financeiro, mas também lidam com questões de segurança nas instalações, questões de imagem da empresa e questões de riscos fiscais e regulatórios (peça 24, p. 18) .
A ausência de times a serem providos pelos contratos desse certame atrasaria a entrega de soluções, inibiria estratégias de transformação digital e o retorno esperado dessas iniciativas (peça 24, p. 19) .
A Petrobras lembra que havia realizado um certame em 2020/2021, que foi revogado para adequação. Assim, por dois anos demandas estariam sendo retidas e isso comprometeria o retorno de valor. A paralisação deste procedimento ampliaria as oportunidades perdidas. Conforme demonstrado, as alterações permitiram ampla competitividade, com oito propostas por lote e redução média de 25% do orçamento (peça 24, p. 20) .
Informações prestadas pela Compasso (peça 25) 
Quanto ao item a.1 da oitiva, a Compasso apresentou o seguinte:
a.1) justificativas para o não parcelamento do Lote I do edital de oportunidade 7003690891, tendo em vista que há previsão de duas equipes distintas (uma de especialistas e outra de produtos) e que atuariam com objetos de tecnologia da informação distintos, em possível afronta ao art. 32, III, da Lei 13.303/2016;
A empresa Compasso informou que apresentou proposta para o Lote I e, embora não tenha se lograda vencedora, não vislumbrou qualquer irregularidade na forma que foi oferecido e muito menos prejuízo à competitividade e à melhor oferta para a Petrobras (peça 25, p. 4) .
Acrescentou que a licitação foi precedida de Request for Information, em que as respostas de diversas empresas serviram para a Petrobras entender o que o mercado oferece em termos de gestão e solução de dados em geral, servindo como base para elaboração do edital e em linha com as boas práticas em contratação (peça 25, p. 4) .
Desde a primeira publicação do edital, as empresas licitantes e interessadas vêm ativamente se manifestando sobre seu teor por meio de questionamentos e até mesmo impugnações, de forma a tornar o ambiente o mais competitivo possível. Especificamente sobre o Lote I, a Petrobras respondeu, durante o certame, alguns questionamentos relevantes sobre a diferenciação das equipes, realizou transmissão de vídeo para esclarecimento e citou a Súmula 247 do TCU para justificar o parcelamento (peça 25, p. 4-5) .
No modelo adotado pela Petrobras, Hub and Spoke, é dada autonomia a diferentes áreas de negócio (Spokes) , tornando-as capazes de gerar valor de acordo com a natureza estratégica do seu campo, através da criação dos seus próprios produtos de dados. Já o Hub é responsável por facilitar a harmonia entre esses produtos, subsidiar em nível de tecnologia o crescimento e 'garantir a aderência à compliance da organização e à legislação vigente' (peça 25, p. 7) .
Estes valores gerados pelo Hub se dão por meio da criação da plataforma capaz de suportar os diferentes produtos de dados, do desenvolvimento e orientação das melhores práticas a serem adotadas e do processo de governança a ser seguido (peça 25, p. 7) . 
O Lote I da licitação tem como foco, portanto, todo o trabalho relacionado ao Hub, motivo pelo qual foram solicitadas equipes de produtos, responsáveis por desenvolver as plataformas que suportarão os produtos gerados nos Spokes, e equipes especializadas, tendo o foco nas diferentes práticas disponíveis para a construção dos produtos, responsáveis por compilarem as práticas e regras a serem orientadas às equipes de produtos nos Spokes (Lotes II, III e IV) , cumprindo assim o propósito de tal estrutura (peça 25, p. 7) . 
A partir dessas informações, é importante destacar que a construção de plataformas não deve estar separada da definição das práticas e da orientação aos demais profissionais, responsabilidades do time Hub, uma vez que o processo de transformação de uma organização passa pelo desenvolvimento sinérgico de ferramentas, processos e pessoas (peça 25, p. 8) . 
Assim, ao ter o trabalho das equipes que constroem as plataformas sendo feito pela mesma empresa que define e orienta as práticas, a Petrobras ganha consideravelmente em sinergia e na mitigação de riscos atrelados à prática de desenvolvimento seguro e regras e legislações aplicáveis a este contexto (peça 25, p. 8) . 
Diante disso, a Compasso entendeu que o objeto da licitação foi adequadamente dividido em quatro Lotes, tendo a Petrobras justificado a contento a divisão da forma que se deu, inexistindo qualquer prejuízo aos licitantes e à própria competitividade (peça 25, p. 8) . 
Quanto ao item a.2 da oitiva, a Compasso apresentou o seguinte:
a.2) justificativas para exigência de apresentação de atestados, pelos licitantes, com requisitos potencialmente restritivos, em especial os que foram relatados pelo denunciante;
A empresa apresentou informações prestadas pela Petrobras durante a licitação quanto às justificativas para os atestados, tais como aferir a capacidade da contratada em prover soluções que vão além das atividades de software tradicionais e adaptar seus conhecimentos em múltiplos domínios e organizações (peça 25, p. 10) .
Quanto ao número de empregados que a empresa emissora do atestado deveria ter (mínimo de 10.000) , a empresa informou que a Petrobras removeu esse item do critério técnico por meio da Circular 9, de 14/12/2021, e que o requisito de experiência no Brasil permaneceu porque seria indispensável, na medida que a execução dos serviços no exterior não significa a existência da mesma capacidade no Brasil (peça 25, p. 11-12) .
A Compasso considera que a exigência de critérios técnicos, por si só, não se configura restrição à competitividade, desde que fundamentada e que busque uma garantia mínima. No caso específico, considerando o volume de serviços previstos e sua complexidade, as licitantes teriam que comprovar experiência nas diferentes tecnologias e práticas (peça 25, p. 12-13) .
A empresa informou que os outros requisitos impugnados foram removidos do critério técnicos e incluídos como parte da execução contratual, como a participação do fórum OSDU, parcerias AWS e Azure (peça 25, p. 13-16) .
Nesse sentido, a empresa entendeu que não houve qualquer vício ou formalismos exacerbados no certame em questão, pois os requisitos de habilitação visam dar segurança para execução do objeto e não resultaram em restrição à competitividade (peça 25, p. 17) .
Informações prestadas pela Deloitte (peça 55) 
Quanto ao item a.1 da oitiva, a Deloitte apresentou o seguinte:
a.1) justificativas para o não parcelamento do Lote I do edital de oportunidade 7003690891, tendo em vista que há previsão de duas equipes distintas (uma de especialistas e outra de produtos) e que atuariam com objetos de tecnologia da informação distintos, em possível afronta ao art. 32, III, da Lei 13.303/2016;
A empresa Deloitte informou que não há dúvidas de que o Lote I é indivisível. Essa certeza repousaria na documentação da licitação, onde a equipe de especialistas suporta as equipes de produtos por meio de ações consultivas, avaliações e inspeções de qualidade, execução de projetos estruturantes, evolução, sustentação e operação de produtos. Os profissionais do Hub têm a função de suportar tecnicamente todos os serviços e absorver o suporte a aplicações que não justifiquem a criação de um time dedicado (peça 55, p. 4) .
Do ponto de vista de gestão, a empresa afirmou que ter os dois perfis, de especialista e de produto, sobre a mesma gestão, diminuiria os esforços, aceleraria entregas e reduziria a necessidade de alocação de recursos pelo compartilhamento de casos de aplicação por equipes entrosadas (peça 55, p. 5) .
Ainda que tecnicamente possível de se licitar separado, a empresa acredita que o resultado seria desastroso. A vantagem do lote único para o Lote I seria a padronização, verificação da qualidade e evolução da arquitetura de solução de dados como um todo. A contratação de empresas distintas obrigaria uma perfeita intersecção de trabalhos, com a convergência das informações no mesmo tempo e no mesmo padrão, o que nem sempre seria possível quando duas ou mais empresas trabalham juntas para obter o mesmo resultado. A escolha de uma única empresa para o Lote I revelar-se-ia mais eficiente, pois qualquer problema seria de sua inteira responsabilidade, tendo a Petrobras um único foco de observação, controle e fiscalização, tornando o gerenciamento do contrato mais eficaz (peça 55, p. 8) .
Do contrário, problemas no resultado do projeto demandariam apuração de responsabilidade, o que, pela interdependência das equipes poderia ser difícil a identificação do real causador, tornando difusa a responsabilidade pelo inadimplemento do projeto (peça 55, p. 9) .
Quanto ao item a.2 da oitiva, a Deloitte apresentou o seguinte:
a.2) justificativas para exigência de apresentação de atestados, pelos licitantes, com requisitos potencialmente restritivos, em especial os que foram relatados pelo denunciante;
A empresa informou que a Petrobras reformou os critérios técnicos após questionamentos. As alterações abrandaram os requerimentos relativos ao porte dos projetos executados, com a exclusão de cliente com mais dez mil funcionários, parceria com provedores de tecnologia e prazo maior para apresentação de associações que implicassem em custos adicionais (peça 55, p. 10) .
A empresa entende que essas alterações ampliaram a competitividade, preservando o interesse da contratante na garantia da prestação do serviço, pois flexibilizar, como pretende o denunciante, comprometeria o exercício da atividade-fim da Petrobras, que obedece a um regime de mercado concorrencial (peça 55, p. 11-13) . 
Análise
A presente licitação é decorrente de outra que seria realizada em 2021. Anteriormente, o TCU, no âmbito do TC Processo 009.009/2021-3, analisou representação contra o edital de oportunidade 7003426287, cujo objeto era o mesmo da licitação da presente denúncia. Naquele processo, o Acórdão 2601/2021-TCU-Plenário, de relatoria do Ministro Jorge Oliveira, arquivou o feito, prejudicado por perda de objeto ante a anulação da licitação pela Petrobras. No entanto, no voto do relator e nas instruções técnicas ficaram consignados entendimentos quanto às irregularidades apontadas na representação, razão da anulação da licitação pela empresa.
Esses entendimentos diziam respeito às seguintes possíveis irregularidades: (i) limitação da participação na licitação exclusivamente aos habilitados na Pré-Qualificação; (ii) criação da 'Família de Serviços 99007950' (Serviços de Gestão e Engenharia de Dados, Soluções Analíticas e Inteligência Artificial) ; (iii) adjudicação por preço global e não por item; (iv) exigência de que a empresa a ser contratada tenha 'atuação global', no Brasil e em países localizados em pelo menos três continentes; (v) exigência de que comprovações de fornecimentos de serviços anteriores sejam emitidas por clientes listados na publicação Fortune Global 500, o que excluiria a própria Petrobras e suas subsidiárias; e (vi) critérios eventualmente restritivos utilizados na Pré-Qualificação, que criariam potencial restrição à competitividade da posterior Licitação Oportunidade (peça 176, p. 2 do TC Processo 009.009/2021-3) .
Reiniciando a licitação por meio de outro edital de oportunidade, a Petrobras levou em consideração esses entendimentos na formatação do novo certame. Eliminou a etapa de pré-qualificação, realizou uma consulta ao mercado por meio de Request for Information para colher opiniões de como esses serviços eram prestados no mercado e o que era um lote único foi dividido em quatro lotes.
Dos quatros lotes, três são para serviços junto às unidades de negócio, a saber, Upstream, Downstream e Corporativo, sendo que a empresa contratada para fornecer o objeto do quarto lote prestará serviço à área de Tecnologia da Informação da Petrobras. Esse quarto lote atuará tanto nas demandas próprias da TIC da empresa quanto apoiará as demandas das áreas de negócio em relação aos outros três lotes (peça 3, p. 1; peça 29, p. 4) . Atuará, portanto, de forma transversa com atividades internas da TIC da Petrobras e outras com intersecção com outros lotes.
O quarto lote (Lote I pela especificação do edital) é composto por equipes de produtos e equipes de especialistas. A equipe de produtos é definida para desenvolver os produtos da área de TI, assim como nos outros três lotes que são integrados exclusivamente por equipes de produtos para atender aos produtos das respectivas áreas de negócios. A equipe de especialistas do Lote I é a parcela transversa desse lote, pois os especialistas interagirão com as equipes de produtos de todos os lotes.
Aos especialistas cabe a padronização, verificação de qualidade, evolução da arquitetura de soluções de dados e execução de projetos estruturantes. São profissionais mais experientes, que possuem maior remuneração e que atuam suportando as equipes de produtos dos quatro lotes.
A interação dos especialistas com os produtos da área de TI, inclusive com a possibilidade de um especialista deixar de atuar como um para ser integrante da equipe de produto, só é possível se o Lote I contiver as duas linhas de atuação. Do contrário, não seria possível esse manejo ou exigiria que o profissional fosse demitido de uma contratada para ser readmitido por outra, o que é impraticável.
Observa-se que, pela volumetria estimada de horas de serviços da planilha de preços unitários (peça 58, p. 1) , o Lote I é composto de 822.024 horas de equipe de especialista e 352.296 horas de equipe de produto, isso demonstra que o Lote I já é majoritariamente de especialistas com 70% do quantitativo total de horas. Criar um lote só de especialistas, como propõe o denunciante, na prática significaria remover os 30% de horas alocadas para a equipe de produtos para se criar um quinto lote.
Em termos de licitação, seria tecnicamente possível apregoar o Lote I em dois lotes distintos, mas para a execução contratual não seria interessante. O contrato do Hub dividido em dois perderia a flexibilidade de se aproveitar o mesmo profissional ora na equipe de especialista ora na equipe de produto caso fossem contratadas empresas distintas para providenciar essas equipes. A divisão do Hub em dois lotes, que possivelmente seriam duas empresas diferentes, poderia gerar conflito na passagem de serviço entre elas, pois os especialistas desenham e implementam os produtos iniciais que depois são suportados pelas equipes de produtos.
Havendo problemas nesses produtos iniciais, a equipe de produtos da outra empresa, caso haja divisão do lote, poderia reclamar junto à área da Petrobras responsável pela fiscalização do contrato e isso geraria uma disputa entre as empresas pela identificação da responsável pelo problema e consequente correção dele. Esse procedimento de arbitragem pela fiscalização é desgastante e paralisaria o andamento da atividade até que fosse definida a responsabilidade pelo problema. 
De outra forma, sendo a mesma empresa contratada para fornecimento das equipes de especialistas e de produtos, caso fosse identificado um problema, a empresa teria que prontamente corrigi-lo independentemente de qual equipe gerou o problema ou qual vai resolvê-lo. À fiscalização exercida pela Petrobras caberia apenas cobrar a resolução do problema. Por isso, para a boa execução contratual, não seria interessante a divisão do Lote I. 
Portanto, quanto ao item a.1 da oitiva, propor-se-á que sejam acatadas as manifestações das empresas Petrobras, Compasso e Deloitte. 
Quanto ao item a.2 da oitiva, observa-se que parte dos argumentos incluídos na denúncia já não procediam mais quando ela foi apresentada ao TCU em 19/4/2022. Em 14/12/2021, a Petrobras publicou a Circular 9 excluindo a exigência de atestado emitido por empresa com mais de dez mil empregados e as exigências de certificação de participação do fórum OSDU e de parceria com os serviços de nuvem Microsoft Azure e Amazon Web Services (peça 57, p. 1) .
A participação do fórum OSDU e a parceria com serviços de nuvem foram retirados da exigência para habilitação técnica da licitação para constar na especificação do serviço, portanto a empresa vencedora precisará comprovar esses requisitos durante a execução contratual, no prazo de seis meses após a assinatura do contrato. (peça 57, p. 1) .
Junto à circular foram publicados os novos documentos de Critérios Técnicos e de Especificação Técnica com essas alterações (peça 57, p. 5 e 75) 
Quanto às outras irregularidades apontadas na denúncia objeto do item a.2 da oitiva, em especial a exigência de três atestados, que supostamente seria restritivo e descabido, a jurisprudência do TCU é no sentido que a exigência de quantitativos mínimos de atestados é medida excepcional, que deve ser adotada exclusivamente quando a especificidade do objeto assim exigir e não houver comprometimento à competitividade do certame, conforme excerto do Acórdão 924/2022-TCU-Plenário (Relator Min. Antônio Anastasia) :
No mesmo esteio, a jurisprudência deste Tribunal tem entendido que a fixação de comprovação, por meio de atestados de capacidade técnica, de quantitativo mínimo de três atestados com execução superior a 50% do serviço que se pretende contratar, pode ser admitida nos casos em que seja demonstrada justificativa técnica plausível para tanto, conforme Acórdão 2696/2019-TCU-Primeira Câmara (relator Min. Bruno Dantas) e 1.557/2014 - 2ª Câmara (relatora Min. Ana Arraes) . Além disso, tal exigência não pode comprometer a competitividade do certame (Acórdão 1557/2014-TCU-Segunda Câmara) .
Nesse mesmo sentido, pode-se citar os seguintes acórdãos: 825/2019 (Rel. Min. Substituto Augusto Sherman) , 2.605/2016 (Rel. Min. Augusto Nardes) , 1.873/2015 (Rel. Min. Ana Arraes) , 3.139/2014 (Rel. Min. Substituto Augusto Sherman) , 1.557/2014 (Rel. Min. Ana Arraes) e 827/2014 (Rel. Min. Substituto Augusto Sherman) , todos do Plenário do TCU.
Observando-se os resultados esperados pela contratação, os perfis profissionais envolvidos e os conhecimentos esperados, como machine learning (técnica de inteligência artificial) , verifica-se que objeto da licitação não é padrão de mercado (peça 61) . Por conta disso, a Petrobras realizou Request for Information previamente à licitação, que é um procedimento para conhecer como os fornecedores do mercado prestam um serviço específico e, assim, orientar a forma da contratação. Desse modo, considera-se que a exigência dos três atestados é medida excepcional compatível com o objeto da licitação.
Quanto ao outro requisito para essa exceção, como se pode verificar no resultado da fase de lances, na prática foram oito propostas válidas em cada lote, o que significa que não houve comprometimento à competividade do certame (peça 10) . A existência dessas duas circunstâncias, especificidade do objeto e manutenção da competitividade, estão de acordo com a jurisprudência do TCU quanto a situações excepcionais para se exigir mais de um atestado técnico. 
A outra suposta irregularidade seria a exigência de que os atestados fossem emitidos exclusivamente por empresas brasileiras. O assunto foi enfrentado no Acórdão 1963/2018-TCU-Plenário, de relatoria do ministro Aroldo Cedraz, que em seu voto consignou: 
No que toca à suposta restrição à competitividades mediante limitação de aceitação de atestado de capacidade técnica somente para serviços executados no Brasil (item 2.8) , acompanho a Unidade Técnica no sentido de acatar os argumentos da Eletrobras, vez que essa exigência tem amparo nas peculiaridades da legislação brasileira, em especial nas áreas tributária e trabalhista, que demandam conhecimento da empresa prestadora dos serviços de modo a evitar o risco de insucesso na implantação do projeto, que inclusive, foi objeto de pronunciamento da própria fabricante SAP (Acórdão 1963/2018-TCU-Plenário) .
Então, o entendimento prévio do TCU é no sentido de que é permitida a exigência de atestados de capacidade técnica restritos a serviços executados no Brasil, nos casos em que peculiaridades da legislação nacional, em especial nas áreas tributária e trabalhista, demandem conhecimento da empresa contratada, de modo a evitar riscos na execução do objeto, sendo necessária a devida fundamentação da exigência com base em estudos técnicos preliminares.
No entanto, esse não é o caso da licitação da Petrobras. O objeto 'Desenvolvimento, Consultoria e Sustentação de Soluções para Gestão e Engenharia de Dados, Soluções Analíticas, Ciência de Dados e Pesquisa Operacional (Soluções de Dados) ' é um tema global que pode afetar qualquer grande empresa da área petrolífera ou não, situado no Brasil ou não.
Não sendo esse o caso, a exclusão de atestados por serviços prestados no exterior atenta contra o princípio da obtenção da competitividade disposto no art. 31 da Lei 13.303/2016.
Destaca-se que o edital possibilita empresas estrangeiras autorizadas a funcionar no Brasil a participar da licitação (peça 5, p. 2 e 23) . Sendo assim, havendo alguma licitante nessa condição, seria possível que seus atestados para comprovar sua qualificação técnica fossem naturalmente relacionados a serviços prestados no exterior. Então, não aceitar esse atestado seria incoerente com a própria possibilidade de essa empresa participar da licitação. 
Nesse sentido, a justificativa de que a exigência em tela seria necessária tendo em vista que os serviços devem ser prestados presencialmente nas instalações da Petrobras, conforme o documento Especificações Técnicas (peça 57, p. 17) , não implica que a atestação correspondente deveria ser, também, realizada a partir de serviços prestados previamente no Brasil. Assim, as justificativas apresentadas pelas empresas não devem prosperar e por esse motivo será proposta ciência à Petrobras acerca dessa irregularidade.
Em resumo, quanto às justificativas apresentadas para o item a.2 da oitiva, propor-se-á que sejam acatadas as manifestações das empresas Petrobras, Compasso e Deloitte, exceto quanto à exclusividade de atestados emitidos por empresas brasileiras, para o qual será proposta ciência da Petrobras. 
No que diz respeito ao terceiro item da oitiva, relativo ao perigo da demora reverso, está clara que a execução dos serviços pretendidos já foi bastante retardada. A intenção de contratação se iniciou em setembro de 2020, com a publicação de um aviso de pré-qualificação de empresas para posterior participação na licitação (peça 30, p. 2 do TC Processo 009.009/2021-3) . Aquela licitação não ocorreu pela revogação do certame pela Petrobras para ajustes, conforme já exposto.
Assim sendo, a anulação da licitação presente, e dos respectivos contratos já firmados, para posterior reinício da licitação, levaria a mais de dois anos de atraso na execução desses contratos e na obtenção, pela Petrobras, dos benefícios a serem auferidos por meio deles. Por essa razão, considera-se que, no caso concreto, está presente o periculum in mora reverso, o que inviabiliza, a priori, a concessão de medida cautelar por parte do TCU tendente a suspender os atos administrativos relacionados à contratação sob análise.
Quanto ao pedido da Deloitte para reconsideração do pedido de prorrogação de prazo (peça 55) , inicialmente formulado à peça 35 e negado pelo Relator à peça 52, entende-se que não há razões suficientes para o seu deferimento. Ademais, considerando o pedido alternativo feito pela empresa de que sua manifestação fosse recebida e apreciada, o que foi realizado na presente instrução, será proposta a negativa da reconsideração do pedido de prorrogação de prazo com o aceite da manifestação oferecida.
CONCLUSÃO
A análise realizada demonstrou que: (i) quanto à divisibilidade do objeto, não foram confirmados os indícios de irregularidades noticiados pelo denunciante; e (ii) quanto às exigências inseridas na apresentação dos atestados, os indícios trazidos foram parcialmente confirmados, de modo que a representação deve ser considerada parcialmente procedente. No entanto, considerando que há o perigo na demora reverso, que os contratos já foram assinados com as empresas vencedoras dos certames, que houve competitividade no certame e uma economia significativa dos valores contratados em relação aos valores estimados, será feita proposta de indeferimento do pedido de medida cautelar e proposta de arquivamento dos autos.
Além disso, será proposta ciência à Petrobras de que a exigência de atestados técnicos com serviços prestados exclusivamente no Brasil não encontra amparo legal, sendo possível apenas em casos específicos, conforme jurisprudência do TCU. 
Quanto ao pedido de reconsideração para prorrogação de prazo formulado pela Deloitte, propor-se-á que seja indeferido (parágrafo 91) .
PROPOSTA DE ENCAMINHAMENTO
Ante todo o exposto, submetem-se os autos à consideração superior, com a seguinte proposta:
1.1. conhecer da presente denúncia, satisfeitos os requisitos de admissibilidade previstos nos arts. 234 e 235 do Regimento Interno deste Tribunal e no art. 103, § 1º, da Resolução - TCU 259/2014, para, no mérito, considerá-la parcialmente procedente;
1.2. indeferir o pedido de medida cautelar solicitado pelo denunciante, por não estarem presentes os pressupostos necessários para sua adoção;
1.3. indeferir o pedido de reconsideração de prorrogação de prazo formulado pela Deloitte;
1.4. dar ciência à Petrobras, com fundamento no art. 9º, I, da Resolução - TCU 315, de 2020, que a exigência de atestados técnicos emitidos exclusivamente para serviços executados no Brasil, inserida no edital de oportunidade 7003690891, atenta, em regra, contra o caráter competitivo da licitação, em afronta ao princípio da obtenção da competitividade insculpido no art. 31 da Lei 13.303/2016;
1.5. encaminhar ao denunciante, à Petróleo Brasileiro S.A. e às empresas Deloitte Touche Tohmatsu Consultores Ltda. (CNPJ 021.899.240/0001-03) e Compasso Tecnologia Ltda. (CNPJ 076.548.240/0001-24) , o acórdão que vier a ser proferido, acompanhado do relatório e do voto que o fundamentam;
1.6. levantar o sigilo que recai sobre as peças destes autos, à exceção daquelas que contenham informação pessoal do denunciante, nos termos dos arts. 104, § 1º, e 108, parágrafo único, da Resolução - TCU 259/2014; 
1.7. arquivar os presentes autos, nos termos do art. 237, parágrafo único, c/c o art. 250, inciso I, do Regimento Interno/TCU."
	É o relatório.

Maria Clara Esteves Sene, Isabella Hauptli e outros, representando Compasso Tecnologia Ltda.; Juliana Carvalho Tostes Nunes (131998/OAB-RJ), Eduardo Luiz Ferreira Araújo de Souza (140563/OAB-RJ) e outros, representando Petróleo Brasileiro S.A.; Erika Alves Oliver Watermann (181904/OAB-SP), Ariosto Mila Peixoto (125311/OAB-SP) e outros, representando Deloitte Touche Tohmatsu Consultores Ltda.

Não atuou.

DENÚNCIA COM PEDIDO DE MEDIDA CAUTELAR. POSSÍVEIS IRREGULARIDADES EM EDITAL DE OPORTUNIDADE. SOLUÇÕES PARA GESTÃO DE DADOS. NÃO PARCELAMENTO DO LOTE 1 DO CERTAME. EXIGÊNCIA DE APRESENTAÇÃO DE ATESTADOS COM REQUISITOS POTENCIALMENTE RESTRITIVOS. OITIVA. CONHECIMENTO. PROCEDÊNCIA PARCIAL. PERDA DE OBJETO DA CAUTELAR PELO JULGAMENTO DE MÉRITO. CIÊNCIA. ARQUIVAMENTO.

DENÚNCIA (DEN)

Trata-se de denúncia, com pedido de medida cautelar, a respeito de possíveis irregularidades no edital de oportunidade 7003690891, publicado pela Petrobras, cujo objeto era contratar "Desenvolvimento, Consultoria e Sustentação de Soluções para Gestão e Engenharia de Dados, Soluções Analíticas, Ciência de Dados e Pesquisa Operacional (Soluções de Dados) , utilizando práticas e métodos ágeis, conforme as especificações deste documento e de seus adendos" (peça 5) . 
2.	O edital dividiu o objeto nos lotes I, II, III e IV, sendo os orçamentos referenciais de R$ 246.907.892,97, R$ 167.153.759,66, R$ 62.126.561,83 e R$ 126.234.072,19, respectivamente (peça 5) . As empresas vencedoras de cada lote foram (peça 10, p. 2-4) : Lote I-Deloitte Touche Tomatsu Consultores Ltda., com oferta de R$ 183.946.380,26; Lotes II, III e IV-Compasso Tecnologia, com as ofertas de 124.011.374,29, R$ 46.091.696,22 e R$ 93.653.058,16, respectivamente.
3.	Os contratos com as vencedoras foram assinados em 27/4/2022 (empresa Compasso) e 13/5/2022 (empresa Deloitte) . Em 10/5/2022, assinei despacho no qual acompanhei proposta de unidade técnica e determinei a oitiva prévia da Petrobras e das empresas contratadas sobre os indícios de irregularidade apontados na denúncia, a saber, não parcelamento do Lote I do edital de oportunidade e exigências de apresentação de atestados, pelos licitantes, com requisitos potencialmente restritivos. Assinalei, ainda, que o pedido de medida cautelar seria apreciado oportunamente, considerando os elementos colhidos nas oitivas realizadas.
4.	São analisadas na presente fase processual as manifestações apresentadas pelas três empresas. Cabe enfatizar, ainda, que a presente licitação substitui outra, de mesmo objeto, autuada no TC-Processo 009.009/2021-3, no qual se examinou representação contra o Edital de Oportunidade 7003426287. A representação foi arquivada, tendo em vista a anulação da licitação pela Petrobras, mas ficaram registrados no voto que proferi entendimentos acerca das irregularidades apontadas na representação, que foram levadas em consideração pela Petrobras na formatação do certame ora em análise, do que resultou a eliminação da etapa de pré-qualificação, a realização de uma consulta ao mercado sobre como esses serviços eram prestados e a divisão da licitação em quatro lotes, em lugar do lote único anteriormente previsto.
5.	As empresas foram chamadas a apresentar: (i) justificativas para o não parcelamento do Lote I do Edital de Oportunidade 7003690891, tendo em vista que há previsão de duas equipes distintas (uma de especialistas e outra de produtos) e que atuariam com objetos de tecnologia da informação distintos, em possível afronta ao art. 32, III, da Lei 13.303/2016; (ii) justificativas para exigência de apresentação de atestados, pelos licitantes, com requisitos potencialmente restritivos, em especial os que foram relatados pelo denunciante. Além disso, a Petrobras foi instada a se manifestar sobre possíveis prejuízos advindos da eventual adoção de medida cautelar pelo TCU, para suspender, até a decisão de mérito do Tribunal, a contratação em tela, tendo em vista a possível presença do perigo da demora reverso.
6.	Conforme visto no relatório precedente, analisadas as manifestações apresentadas pelas três empresas, a unidade técnica concluiu que: (i) quanto à divisibilidade do Lote I, não foram confirmados os indícios de irregularidade apontados pelo denunciante; (ii) quanto às exigências para apresentação de atestados, os indícios foram parcialmente confirmados, sendo proposto dar ciência à Petrobras de que a exigência de atestados técnicos com serviços prestados exclusivamente no Brasil não encontra amparo legal. Além disso, propôs indeferir o pedido de medida cautelar, ante a ausência dos pressupostos necessários à sua concessão e o pedido de reconsideração de prorrogação de prazo formulado pela empresa Deloitte.
7.	Manifesto minha concordância com as análises e conclusões da Sefti, cujos fundamentos incorporo a essas razões de decidir. Em complemento, apresento algumas considerações.
8.	Examinando inicialmente a possível divisibilidade do Lote I da licitação, enfatizo que, a meu ver, embora fosse possível efetuar a divisão, há fortes indicativos de que as desvantagens dessa solução superariam as vantagens. Ao analisar as possibilidades de segmentação da contratação, inclusive em atenção às preocupações desta Corte com a competitividade do certame, conforme análise já mencionada no TC Processo 009.009/2021-3, a Petrobras optou por adotar o modelo chamado Hub and Spoke, no qual a equipe de Tecnologia da Informação e Comunicação - TIC que atua com soluções de dados e analytics é rotulada como Hub e as equipes das áreas de negócios que atuam com esse tipo de solução são rotuladas como Spokes. Nesse modelo, as equipes de Spokes detêm o conhecimento específico das áreas de negócios e as equipes de Hubs reúnem as competências críticas em dados e analytics, bem como realiza entregas para as áreas clientes que não estão estruturadas como Spokes.
9.	Desse modo, a Petrobras dividiu o certame em um lote que atendesse as demandas de dados do segmento Hub da empresa (Lote I) e outros três lotes que atendessem os segmentos de negócios (Lotes II, III e IV) . Além disso, o Lote I é composto por equipes de produtos e equipes de especialistas, ao passo que os demais lotes contêm apenas equipes de produtos, para atender as demandas das respectivas áreas de negócios. A finalidade da equipe de produtos é desenvolver os produtos da área de TIC. Já aos especialistas cabe a padronização, verificação da qualidade, evolução da arquitetura de soluções de dados e a execução de projetos estruturantes.
10.	O modelo escolhido foi baseado no modelo organizacional utilizado pela Petrobras, que prevê interação e participação junto às áreas de negócio. O deslocamento de membros entre times de especialistas e de produto, de acordo com as necessidades que surgirem, representa ganhos tanto de sinergia como de custos, que não seriam possíveis se o Lote I fosse dividido em dois. Além disso, a eventual divisão do lote e sua adjudicação a empresas distintas certamente traria problemas de comunicação entre elas, gerando dificuldades adicionais de fiscalização, coordenação e controle por parte da Petrobras. Esse conjunto de fatores, somado ao fato de que houve uma participação satisfatória na licitação, com a apresentação de 8 propostas válidas por lote, levam-me a acolher as manifestações quanto à divisibilidade do Lote I.
11.	Passando ao segundo ponto, a saber, exigência de apresentação de atestados, pelos licitantes, com requisitos potencialmente restritivos, registro que alguns questionamentos apresentados na denúncia não mais subsistiam quando de sua apresentação, uma vez que alguns requisitos foram removidos pela Petrobras, a exemplo da apresentação de atestado emitido por empresa com mais de dez mil empregados.
12.	Quanto à apresentação de três atestados de capacidade técnica, compreendo estar ela em consonância com a jurisprudência deste Tribunal, como informado pela unidade técnica, nas situações em que haja justificativa para tanto, como é o caso da presente licitação, dadas a complexidade e a especificidade da contratação. Além disso, é preciso considerar que não há indícios de comprometimento da competitividade do certame, ante a apresentação de oito propostas válidas para cada lote, como já mencionei. Nesse sentido, considero que esse requisito está satisfatoriamente justificado.
13.	Por outro lado, quanto à exigência de que os atestados fossem emitidos exclusivamente por empresas brasileiras, verifico ser ela incoerente com a possibilidade de participação de empresas estrangeiras no certame, facultada pelo edital. Ademais, a justificativa apresentada pela Petrobras, no sentido de que os serviços devem ser prestados presencialmente nas instalações da empresa, não significa que a atestação correspondente deve ser realizada com base em serviços prestados no Brasil. Tampouco está presente a exceção admitida pela jurisprudência do TCU (Acórdão 1963/2018-TCU-Plenário) , no sentido de que essa exigência poderia ser aceita se houvessem especificidades da legislação brasileira a serem satisfeitas, que demandariam conhecimentos específicos da prestadora de serviços, o que não ocorre no caso concreto. Desse modo, acompanho a proposta de dar ciência dessa irregularidade à Petrobras, de modo a evitar novas ocorrências no futuro.
14.	No que tange a outro ponto objeto de oitiva da Petrobras, quanto à ocorrência ou não de periculum in mora reverso, não há dúvida de que a execução dos serviços pretendidos se encontra atrasada, uma vez que a intenção de contratação se iniciou em setembro de 2020, quando foi lançado um aviso de pré-qualificação de empresas para participação no Edital de Oportunidade 7003426287, posteriormente revogado pela Petrobras, ante seus indícios de irregularidade, tendo sido substituída pela licitação ora em análise, como já mencionado neste voto. Desse modo, a anulação da presente licitação e dos contratos já firmados levaria a mais atrasos na implementação das soluções para melhoria da gestão de dados na empresa, com evidentes prejuízos para a empresa. No entanto, com esteio na análise de mérito realizada nesta oportunidade, considero prejudicado o pedido de medida cautelar.
15.	Por fim, cabe indeferir o pedido de reconsideração do despacho por meio do qual neguei a prorrogação de prazo solicitada pela empresa Deloitte para atendimento à oitiva deste Tribunal, uma vez que a manifestação por ela apresentada foi considerada pela unidade técnica, em sua instrução.
	Ante o exposto, voto no sentido de que seja adotada a deliberação que ora submeto a este Colegiado.
TCU, Sala das Sessões, em 31 de agosto de 2022.
JORGE OLIVEIRA 
Relator